【裁判字號】    97,訴,417
【裁判日期】    981123
【裁判案由】    給付工程款
【裁判全文】
臺灣桃園地方法院民事判決                    97年度訴字第417號
原      告  宋燕媚即呈利工程行
訴訟代理人  甲○○
            石志鵬律師
被      告  繼正營造股份有限公司
法定代理人  乙○○
上列當事人間給付工程款事件，於民國98年10 月26日辯論終結，
本院判決如下：
    主      文
被告應給付原告新台幣壹拾伍萬伍仟捌佰肆拾玖元，及自民國九
十七年三月二十一日起至清償日止，按週年利率百分之五計算之
利息。
原告其餘之訴駁回。
訴訟費用由被告負擔八分之一，餘由原告負擔。
本判決第一項得假執行。但被告得以新台幣壹拾伍萬伍仟捌佰肆
拾玖元，為原告預供擔保後，免為假執行。
原告其餘假執行之聲請駁回。
    事實及理由
一、本件被告經合法通知，未於言詞辯論期日到場，核無民事訴
    訟法第386 條所列各款情形，爰依原告之聲請，由其一造辯
    論而為判決。
二、原告起訴主張其為承攬被告所轉包位於台北市「崇德、隆盛
    新村A 基地結構體工程」之「鋼筋彎紮加工組立工程」（下
    稱系爭工程），原告依約施作，並立有工程合約書（下稱系
    爭契約），又契約中約定系爭工程中所需之材料均由本案之
    業主即訴外人榮民工程股份有限公司（下稱榮民公司）提供
    並交付予原告施作，原告所施作之工程經榮民公司檢驗通過
    並無違約，施作過程亦無公安衛生、品質、工程進度及管理
    等問題，然被告卻於民國96年12月24日以桃園中路郵局2709
    號存證信函依上開事由以違反合約第12條規定，向原告表示
    終止契約，惟被告所認「原告施工進度落後，瑕疵眾多」（
    證物18），其工程缺失改善通知單之承包商簽名，均與原告
    無關，且被告所提出之資料，其缺失發生之時間，更有係在
    被告終止契約(96 年12月24日) 之後者。又原告已施作之部
    分，為「地下室水箱蓋板」、「地下室大底」，榮民公司均
    已檢驗原告完工之部分，惟於檢驗時，並未區分原告與另承
    包商允浩工程行施作之數量，是以榮民公司之回函，仍未能
    明確查得原告方面施作之數量。又原告與次承攬人允浩工程
    行間，施工之比例為55％比45％。原告所施作之鋼筋綁紮工
    程，為榮民公司將鋼筋先送至訴外人開榮公司、金益誠公司
    加工後，始將加工完成之鋼筋送到原告處，原告直接綁紮，
    不會再產生多餘廢料，則開榮公司、金益誠公司所交付予原
    告之鋼筋數量，即為原告所實際施作之數量，對此被告曾就
    原告所施作之系爭工程於偵訊中表示；其自96年10月3 日起
    至96年11月8 日止，陸續交付開榮公司共1499.420公噸鋼筋
    加工，完工後開榮公司僅交回共計1407.8公噸鋼筋。而系爭
    工程係由原告向被告承攬後，再將鋼筋加工部分委由開榮公
    司承作。是開榮公司交付與被告之鋼筋數量，即係原告施作
    之工程數量。故開榮公司加工完成之鋼筋數為1407.8公噸，
    並已交回被告公司，而其中55 %為原告工程施作之數量，即
    表示原告施作完工之數量為774.29公噸。若再加上金益誠公
    司加工完成之鋼筋數量為130 公噸，依55％之比例計算，金
    益誠公司交付原告之鋼筋應為71.5公噸，兩者合計為845.79
    公噸，又工作筋( 馬仔) 之使用，為施作鋼筋之3 % ，是工
    作筋應有25.37 公噸（845.79×3 ％），扣除後，原告仍交
    付被告820.42公噸之鋼筋。退步言，縱依被告所主張原告所
    施作之720 公噸鋼筋含工作筋之數量為68.75 公噸，工作筋
    之使用為施作鋼筋總數之9.5%（68.75 ÷720=0.095 ），則
    原告已交付被告之施作鋼筋總數為845.79公噸，扣除工作筋
    80.35 公噸(845.79 ×0.095=80.35)，原告之施作鋼筋仍有
    7 65. 44足見原告已施作完成之工程數量已達原告所主張之
    720 公噸以上。此外，被告縱主張其已代原告給付新台幣（
    下同）6 萬3 千元之加工未付款予金益誠公司，然被告迄未
    提出相關憑據，另被告主張應扣公關顧問費5 萬元、鋼筋代
    僱工費3 萬9 千元、中間樁預留孔加筋缺失修改費31,200元
    等，合計120,200 元，不應從原告所請求之工程款內扣除。
    本工程合約業已終止，為兩造所不爭執，是被告主張工程終
    止後，仍應扣除30 %之保留款，然此種保留款所彰顯之工程
    保固責任，自非有據。原告同意被告扣除安全衛生罰款8,00
    0 元、清理鋼筋點工2,900 元、施工計劃及圖說裝訂費2,88
    0 元、清安費用分攤20,471元、水箱蓋板鋼筋加工費80,300
    元等金額。惟鋼筋代僱工39,000元係被告終止系爭契約後之
    施工項目，中間樁預留孔筋缺失修改31,200元係終止系爭契
    約後之修改費用，均不得扣除。依原告實作部分，被告尚有
    123 萬4 千元仍未給付。爰依承攬之法律關係提起本訴等語
    ，並聲明：被告應給付原告123 萬4 千元，及自起訴狀繕本
    送達被告翌日（97年3 月21日）起至清償日止，按週年利率
    5 ％計算之利息，及願供擔保，請准宣告假執行。
三、被告則稱其承攬系爭工程，全區分為北向及南向工地，南向
    工地為原告所施作（南北向占全區比例為55％比45％），依
    被告與榮民公司實際估驗總數量為1,148 公噸（南北向工地
    總數量），而南向工地所施作數量扣除保留數量應估與原告
    之數量應為601.7 公噸，而被告為使施工順利估驗並交付原
    告工程數量為620 公噸。又依兩造系爭契約約定，原告所承
    攬者係為「鋼筋加工綁紮之責任施工」，依該系爭契約補充
    說明第8 點記載「原告應於預定使用日期前30天填寫申請單
    送達被告，申請單應含鋼筋號數及數量…供應之鋼筋經雙方
    確認鋼筋重量後，原告應負保管之責…。」然原告又將系爭
    工程轉包予第三人開榮工程有限公司（下稱開榮公司），嗣
    後被告於收到原告所填寫之鋼筋數量申請單後即直接將自榮
    民公司領得之鋼筋運至開榮公司，待開榮公司完成加工後直
    接載運至施工地點交與原告之人員綁紮，並經由原告之配偶
    甲○○會磅簽收。詎原告與開榮公司間有加工款項之糾紛，
    開榮公司竟以原告積欠其工程款為由，拒絕將被告所交付之
    鋼筋交還與被告，造成系爭工程無法繼續進行施作，並造成
    被告對訴外人榮民公司之違約，因上開情事，另導致被告損
    失「SD28」型號鋼筋之數量為44.47公噸，金額1,222,925元
    （計算式：44.47 公噸×27,500元=1,222,925）、「SD42」
    型號鋼筋之數量為66.6公噸金額1,911,420 元（計算式：44
    .47 公噸×27,500元=1,222,925），損失金額共計3,134,34
    5 元。被告與原告解約時，依其完成至系爭工程地下室水箱
    蓋版，至此階段，被告共向業主計價2 次，原告應計價數量
    為620 公噸，是原告計價之金額為2,526,500 元（計算式：
    620 噸×4,0 75元＝2,526,500 ，未稅），含稅後（1.05％
    ）金額為2,6 52,825元，扣除系爭契約中約定之15％履約保
    證後，原告可請領之工程款為2,254,901 元（2,652,825 ×
    85％）。被告前已支付或代墊原告1,934,751 元，兩者扣除
    後，僅餘320,150 元，惟因原告與開榮公司間有債務未清，
    經三方協議後原告同意就其將來工程款項由被告監督付款，
    由開榮公司取得該債權，被告即可取回鋼筋。而原告之所以
    主張其施工完成鋼筋數量達720 公噸之原因，係因其施作工
    程中，未確實將鋼筋有效率運用，造成鋼筋有浪費及超用之
    現象，所以始有720 公噸之數量出現。原告提出鋼筋料單主
    張開榮公司交付原告鋼筋數量即為其施作數量，連同訴外人
    金益誠公司交付鋼筋達721.1886頓，係原告片面計算之「工
    程檢料單」，用以提供加工廠開榮公司，加工之規格及方式
    ，惟工程款之計價，乃係依業主榮民公司之結構施工圖記量
    計算；另自原告提出之鋼筋料單中可見工作筋（馬仔、支撐
    、固定）共有125.005 公噸，則原告主張施作720 公噸需扣
    除工作筋68.75 公噸（125.005 ×55％）成為651.25公噸，
    又依兩造所約定之保留款約定（非原告所稱之保固條款），
    原告縱已施作651.25公噸，亦僅能請款70％（保留款30％）
    ，即455.875 公噸，被告早已溢付工程款。另因原告施工進
    度落後，瑕疵眾多，被告據此向原告表示終止系爭契約自屬
    合法。依被告與原告工程合約，原告以每公噸4,075 元承攬
    鋼筋組立加工，依約施工說明第29條付款方式第2 款，每層
    計價70％保留30％，本公司應付予原告1,768,550 元（4,07
    5 ×620 ×70％），而原告另向被告借支170 萬元應扣款，
    另於97年6 月6 日原告因施工不順，曾向被告借款50,000元
    。況依兩造系爭契約條項中可察知，原告就業主所提供之鋼
    料應負保管之責，且兩造間之工程契約屬轉包性質，如有疑
    義，應以被告與業主間之主承攬契約而定，施作之數量，亦
    應以業主驗收數額為準，耗損由原告自行吸收，關於疑義之
    解釋亦以被告為準。另被告因原告缺失支出安全衛生罰款8
    千元、清理鋼筋點工2,900 元、施工計劃及圖說裝訂費2,88
    0 元、清安費用分攤20,471元、水箱蓋板鋼筋加工費80,300
     元 ，鋼筋代僱工39,000元，中間樁預留孔筋缺失修改31,2
    00元等金額，均應扣除。又，因原告積欠開榮公司之代工費
    用，致被告所有價值3,134,345 元之鋼筋為開榮公司扣押，
    兩造與允浩工程行協議，由原告將應付工程款中100 萬元，
    直接撥付開榮公司清償其代工費用，亦應扣除等語資為抗辯
    ，並聲明原告之訴駁回，如受不利判決，願供擔保請准免為
    假執行之宣告。
四、兩造不爭執事項：
(一)原告於96年9 月29日承攬被告所轉包之系爭工程，兩造約定
    系爭工程中所需之材料，均由本案之業主榮民公司提供，經
    原告、被告共同會磅簽收後，交付原告施作，並保管之。系
    爭工程計價之標準為每公噸4,075 元，被告已於96年12月24
    日以桃園中路郵局2709號存證信函向原告表示終止契約。
(二)榮民公司97年10月8日建基工字第970002472號回函說明二、
    有關被告公司承攬系爭工程-A基地結構體工程部分，因尚未
    完工，故尚未辦理驗收作業。三、有關「大底」及「水箱蓋
    板」已施作完成之鋼筋數量部分，依承攬數量分配表所示，
    其數量為1,148Ｔ（264+42+146+310+316+70），至於呈利工
    程行（原告）施作之數量，因事涉繼正公司（被告）之分包
    合約內容，本處無從得知。
(三)原告與次承攬人允浩工程行間，占全區施工之比例為55％比
    45 ％（南北向工地比例）。
(四)被告公司97年6月6日簽呈 (本院卷第188頁)，其內容說明欄
    為：「一、職於旨述工地開工動員伊始即向財務部支領5 萬
    元工地週轉金，運用於動員期的各項雜支，及至96年10月20
    日第一批加工完成之鋼筋返場，因地樑箍筋尺寸問題遭監造
    藉故刁難，衡量得失利弊並在余主任強力示意下，以公關費
    10萬元解決問題 (此事件相關細節均已於事發當時口頭呈報
    )。二、『允浩』及『呈利』各負擔5萬元，允浩已自行解決
    ，但『呈利』因一直未曾開立發票完成正式計價，故工地週
    轉金代墊之5萬元，一直未完成會計帳上之核銷程序。」
(五)被告交付原告與次承攬人允浩工程行之鋼筋，分別由開榮公
    司、金益誠公司加工交付施工，其中金益誠公司加工交回之
    鋼筋數量為130 公噸。被告告訴原告等人涉嫌詐欺等案件，
    經台灣桃園地方法院檢察署檢察官以97年度偵字第21224 號
    、98年度偵字第7488號詐欺等案件不起訴處分，被告法定代
    理人楊峰益於偵查中證稱被告自96年10月3 日起至96年11月
    8 日止，陸續交付開榮公司共1499.420公噸鋼筋加工，完工
    後開榮公司僅交回共計1407.8公噸鋼筋，尚餘91.62 公噸未
    交還。
(六)兩造約定加工耗損由原告自行吸收。工作筋占施作鋼筋 3％
    （原告主張）或9.5 ％（被告主張），不列入計價。
(七)施工說明第29項之付款方式地下室部分每層價金70％，保留
    30％於地上層樓地板完成分期退還20％，保留10％。保留款
    10％尾款於榮民公司驗收完成後退還，惟榮民公司尚未驗收
    完成。
(八)被告支出因原告安全衛生罰款8 千元、清理鋼筋點工 2,900
    元、施工計劃及圖說裝訂費2,880 元、清安費用分攤20,471
    元、水箱蓋板鋼筋加工費80,300元等金額，原告同意扣除。
(九)兩造與允浩工程行協議，由原告將應付工程款中100 萬元，
    直接撥付開榮公司清償其代工費用（本院卷60頁，協議書）
    。
(十) 被告已給付工程款170 萬元，原告另借款50,000元未清償
     。
五、兩造爭執事項：
(一)原告施作之鋼筋數量？施作工程款總金額？原告施作時，是
    否未確實將鋼筋有效率運用，造成鋼筋有浪費及超用？數量
    ？
(二)兩造系爭契約終止後，被告是否尚得主張扣除其為修補原告
    施工地下室部分之瑕疵支出之鋼筋代僱工費39,000、中間樁
    預留孔加筋31,200元及約定10％保留款？
六、茲分述如下：
(一)按「當事人主張有利於己之事實者，就其事實有舉證之責任
    。」民事訴訟法第277 條前段定有明文。次按「民事訴訟如
    係由原告主張權利者，應先由原告負舉證之責，若原告先不
    能舉證，以證實自己主張之事實為真實，則被告就其抗辯事
    實即令不能舉證，或其所舉證據尚有疵累，亦應駁回原告之
    請求。」最高法院17年上字第917 號判例意旨參照。查，原
    告主張其於96年9 月29日承攬被告所轉包之系爭工程，原告
    與另一次承攬人允浩工程行間，占全區施工之比例為55％比
    45％（南北向工地比例），並約定系爭工程中所需之材料，
    均由本案之業主榮民公司提供，經兩造共同會磅簽收，再分
    別由開榮公司、金益誠公司加工後，依同上比例（55％：45
    ％）交付施工原告及允浩工程行施作，加工耗損比例10％由
    原告自行吸收，工作筋（工作筋占施作鋼筋比率，原告主張
    3 ％，被告辯稱9.5 ％），亦不列入計價，再依原告實際施
    作之鋼筋數量，依每公噸4,075 元計算工程款。其中金益誠
    公司加工後交回之鋼筋數量為130 公噸。被告告訴原告等人
    涉嫌詐欺等案件，經台灣桃園地方法院檢察署檢察官以97年
    度偵字第21224 號、98年度偵字第7488號詐欺等案件不起訴
    處分，被告法定代理人楊峰益於偵查中證稱被告自96年10月
    3 日起至96年11月8 日止，陸續交付開榮公司共1499.420公
    噸鋼筋加工，完工後開榮公司僅交回共計1407.8公噸鋼筋，
    尚餘91.62 公噸未交還等情，已為被告所不爭執，自為真實
    可採。原告先依其提出由開榮公司製作，於交付原告現場施
    作時所提供之工作料單（原證5 ，本院卷243 頁以下），扣
    除工作筋後計算開榮公司交付鋼筋649.6886公噸，加計金益
    誠公司交付鋼筋71.5公噸（未扣除工作筋），合計實際施作
    721.1886公噸一事，已為被告所否認，並稱其中含不列入計
    價之工作筋及重復計算等語，經查，本件係由原告主張承攬
    工作報酬請求權，而其計價方式係依原告實際施作之鋼筋數
    量，依每公噸4,075 元計算工程款，而施作鋼筋分別由開榮
    公司、金益誠公司加工後，將包括不列入計價之工作筋在內
    之鋼筋及開榮公司製作之工作料單交付原告，供原告現場施
    作之用，是開榮公司交付鋼筋之數量，何者為不列入計價之
    工作筋，何者係列入計價之施作鋼筋，均為原告依現場實際
    需求決定、施作，被告既對原告所主張扣除工作筋後實際施
    作之計價鋼筋數量有所爭執，自應由原告就其有利於己之事
    實負舉證之責。經查，原告除未能依列舉方式扣除不列入計
    價之工作數量，再依工作筋占施作鋼筋比率扣除時，在扣除
    超過被告抗辯之工作筋占施作鋼筋比率9.5 ％外，亦未能舉
    證證明僅扣除3 ％工作筋之有利於己之事實為真實，自應依
    被告所告所不爭執之工作筋占施作鋼筋比率9.5 ％計算。依
    前說明，榮民公司將鋼筋交付金益誠公司、開榮公司加工後
    別由開榮公司、金益誠公司加工後，依同上比例（55％：45
    ％）交付原告及允浩工程行施作130 公噸、1407.8公噸（耗
    損係在加工時交付前發生），合計1,537.8 公噸（含工作筋
    ），即交付原告施作之鋼筋數量為845.79公噸，扣除其中占
    9.5 ％之工作筋，原告施作得列入計價之鋼筋數量為765.43
    995 公噸，原告主張其用於實際施工之鋼筋數量720 公噸，
    自屬有據。雖被告再辯稱原告施作時，未確實將鋼筋有效率
    運用，造成鋼筋有浪費及超用之情形，不得將施作鋼筋數量
    全數計價云云，已為原告所否認，並稱其係依兩造約定方式
    ，並無超用、浪費等語，惟因原告施作之鋼筋均已灌漿並使
    用於地下室，如送請現場鑑定難度鉅大，經本院於97年12月
    10日言詞辯期日闡明被告得以查報依約及實際綁用鋼筋的方
    式、重量、原告超用之具體數量等情，再送請鑑定替代現場
    鑑定，降低鑑定難度、時間及費用，被告迄未查報並聲請鑑
    定，被告抗辯原告超用鋼筋，自因不能證明，而不得憑採。
    原告依以前述實際施作之720 公噸，依每公噸4,075 元計算
    其施作工程款2,934,000 元，自屬有據。
(二)按定作人於工作未完成前，得隨時終止契約，使契約自終止
    時起，嗣後失其效力，而非溯及訂約時失其效力。又，承攬
    人承攬工作之目的，在取得報酬。終止契約時，已完成部分
    於定作人及承攬人均有利益者，定作人在享有其利益時，自
    應依契約給付承攬報酬。承攬人就已完成部分依契約請求承
    攬報酬，亦不得主張契約終止，而免除其就完成部分已存在
    之瑕疵擔保責任。如當事人約定承攬報酬按工作完成之程度
    分期給付，於每期給付時，保留其一部，待承攬人就工作物
    已無瑕疵或其他債務不履行之情形發生，並經驗收合格後始
    為給付，在承攬人未免除其就完成部分已存在之瑕疵擔保責
    任前，其對保留款部分之債權之行使，仍應受契約終止前之
    約定限制，始符立法之本旨及公平原則。查，原告依以前述
    實際施作之720 公噸，依每公噸4,075 元計算其施作工程款
    2,934,000 元，已如前述，惟被告辯稱應扣除其因原告安全
    衛生罰款8,000 元、清理鋼筋點工2,900 元、施工計劃及圖
    說裝訂費2,880 元、清理費用分攤20,471元、水箱蓋板鋼筋
    加工費80,300元、依兩造與允浩工程行協議，由原告將應付
    工程款中100 萬元，直接撥付開榮公司清償其代工費用，其
    中依原告55％計算之55萬元、被告已給付工程款170 萬元及
    原告借款50,000元等情事，亦為原告所不爭執。被告再辯稱
    其為修補原告施工地下室部分之瑕疵支出之鋼筋代僱工費 3
    萬9 千元及中間樁預留孔加筋31,200元，亦應扣除。兩造約
    定保留款10％尾款於榮民公司驗收完成後退還，惟榮民公司
    尚未驗收完成，原告尚不得請求保留款等情，亦為原告所不
    爭執，僅主張被告不得依已終止契約扣除修補費用及不給付
    保留款云云，惟查，被告終止契約時，系爭工程已完成部分
    對兩造均有利益，被告在享有其定作人利益時，固應依契約
    給付承攬報酬。原告就已完成部分依契約請求承攬報酬，亦
    不得主張契約終止，而免除其就完成部分已存在之瑕疵擔保
    責任，對同為承攬人之擔保責性質之保留款部分債權之行使
    ，亦應依約定，待原告就工作物已無瑕疵或其他債務不履行
    之情形發生，並經榮民公司驗收合格後始得請求被告給付，
    始符立法之本旨及公平原則。原告所稱被告不得依已終止契
    約扣除修補費用及不給付保留款云云，於法未合，自非可採
    。被告此部分所辯，亦屬可採。
(三)綜上，原告依以前述實際施作之720公噸，依每公噸4,075元
    計算其施作工程款2,934,000 元，惟應減除其中安全衛生罰
    款8,000 元、清理鋼筋點工2,900 元、施工計劃及圖說裝訂
    費2,88 0元、清安費用分攤20,471元、水箱蓋板鋼筋加工費
    80,300元、鋼筋代僱工費39,000元、中間樁預留孔加筋31,2
    00元，依兩造與允浩工程行協議，由原告將應付工程款中10
    0 萬元，直接撥付開榮公司清償其代工費用，原告55％計算
    之55萬元、被告已給付工程款170 萬元及借款50,000元等款
    項，已因瑕疵扣款、清償或抵銷而消滅，即原告施工款尚餘
    44,249元（計算式：2,934,000 元，－8,000 元－2,900 元
    －2,880 元－20,471元－80,300元－39,000元－31,200元－
    55萬元－170 萬元－50,000元＝449,249 元），在逾保留款
    2,934,000 元×10％＝293,400 元部分，原告已得請求155,
    849 元工程款（計算式：449,249 元－293,400 元＝155,84
    9 元。
七、從而，原告依承攬之法律關係請求被告應給付原告 155,849
    元，及自97年3 月21日起至清償日止，按週年利率5 ％計算
    之法定遲延利息，為有理由，應予准許。逾此部分之請求，
    為無理由，不應准許。
八、本件事實已臻明確，兩造其餘之攻擊或防禦方法，及未經援
    用之證據，經本院斟酌後，認為與判決基礎之事實並無影響
    ，均不足以影響本裁判之結果，自無一一論述駁之必要。
九、本判決第1 項所命給付金額未逾50萬元，爰依職權宣告假執
    行。被告陳明願供擔保聲請宣告免為假執行，經核並無不合
    ，亦核定相當金額擔保之。原告敗訴部分既經駁回，其假執
    行之聲請，失所附麗，應併予駁回。
十、訴訟費用之依據：民事訴訟法第79條。
中    華    民    國    98    年    11    月    23    日
                    民事第三庭    法  官  張天民
以上正本係照原本作成
如對本判決上訴，須於判決送達後20日內向本院提出上訴狀
中    華    民    國    98    年    11    月    24    日
                                  書記官  崔青菁

司法院資訊處製作；財團法人民間司法改革基金會備份。
